【裁判字號】    99,台上,1604
【裁判日期】    990826
【裁判案由】    請求返還不當得利等
【裁判全文】
最高法院民事判決            九十九年度台上字第一六○四號
上  訴  人  辛○○○
            壬 ○ ○
            癸 ○ ○原名陳.
            子 ○ ○
            丑 ○ ○
            寅 ○ ○
            卯 ○ ○
共      同
訴訟代理人  常 照 倫律師
被 上訴 人  甲○○○
            乙 ○ ○
            丙 ○ ○
共      同
訴訟代理人  林 根 煌律師
被 上訴 人  丁 ○ ○
            己 ○ ○
            戊 ○ ○
            庚 ○ ○
上列當事人間請求返還不當得利等事件，上訴人對於中華民國九
十九年四月二十日台灣高等法院台中分院第二審判決（九十八年
度重家上字第四號），提起上訴，本院判決如下：
    主  文
原判決除假執行部分外廢棄，發回台灣高等法院台中分院。
    理  由
本件上訴人主張：伊之被繼承人陳柏霖（原名陳森助，於第一審
審理中死亡，由上訴人承受訴訟）之父陳阿本於民國七十五年七
月十日死亡，繼承人有陳柏霖及訴外人陳郭鬆、陳森鈴（於七十
七年四月二十一日死亡）、暨被上訴人丁○○以次四人（下稱丁
○○等四人）之被繼承人陳森田、被上訴人甲○○○、乙○○、
丙○○（下稱甲○○○等三人）共七人。陳阿本遺有遺產共值新
台幣（下同）三千四百十六萬零六百五十四元，遺產稅款為七百
九十九萬零四百四十八元，因其餘繼承人均不繳納遺產稅，致遭
課徵滯納金。陳柏霖為免持續課徵滯納金，乃先行繳納遺產稅本
稅及滯納金共一千三百零九萬三千六百二十九元（先於八十三年
一月十日繳納二百十萬元、繼於八十三年五月二十七日繳納八百
零二萬八千六百零七元及二百九十六萬五千零二十二元二筆，下
稱系爭稅款），應由七位繼承人平均負擔各一百八十七萬零五百
十八元。嗣陳郭鬆於八十九年四月二十一日死亡，其負擔額應由
其繼承人即陳柏霖、陳森田、甲○○○等三人及訴外人陳永松、
陳永福、陳憶如（代位陳森鈴）共同繼承。是甲○○○等三人及
陳森田各應給付陳柏霖二百十八萬二千二百七十一元。陳森田嗣
於九十六年九月十九日死亡，丁○○等四人共同繼承其遺產，自
應連帶給付上開應負擔稅款。爰依民法第一千一百五十三條、第
二百八十一條第一項及不當得利之法則，求為命甲○○○等三人
分別、丁○○等四人連帶，各給付伊二百十八萬二千二百七十一
元，並均自九十二年一月三日起加付法定遲延利息之判決。
被上訴人甲○○○等三人均以：訴外人陳森田之妻陳張麗娟曾交
付三百八十萬元予陳柏霖，以分擔遺產稅，則陳柏霖繳納系爭稅
款額應僅九百二十九萬三千六百二十九元。又伊父陳阿本死亡後
，陳柏霖曾與伊商定，伊三人應分擔之稅額，以陳柏霖自被繼承
人陳阿本所遺留坐落台中市○○區○○段二一七三地號土地及地
上房屋（下分稱系爭土地、地上房屋，合稱系爭不動產）收取租
金中伊應受分配額扣抵。經計算陳柏霖已收租金額分配結果，顯
然已足夠伊每人所應分擔之遺產稅額。縱上訴人不承認陳柏霖曾
與伊協商成立上開合意，伊亦主張以伊三人可受分配之租金額主
張抵銷，上訴人請求伊等分擔稅款自屬無理等語置辯。被上訴人
丁○○等四人則抗辯稱：伊之被繼承人陳森田已交付四百萬元予
陳柏霖繳付稅款，並無欠上訴人任何款項；縱有，陳柏霖出租系
爭不動產予羅香蘭之租金及押租金應兄弟三人均分，陳森田可受
分配一百八十二萬元，並陳森田已墊付陳郭鬆墓地工程款等共一
百十六萬四千元，足敷抵付系爭稅款分擔額，伊行使抵銷權，上
訴人請求顯然無據云云。
原審廢棄第一審所為上訴人勝訴之判決，改為判決駁回其訴，無
非以：上訴人主張陳阿本死亡後，繼承人有陳郭鬆等七人，由其
被繼承人陳柏霖繳納系爭稅款等前述事實，為被上訴人所不爭執
，堪信為真實。甲○○○等三人抗辯已與陳柏霖合意以系爭不動
產出租收益抵扣應負擔稅額一節，迭據證人賴金雄證述明確，佐
以陳柏霖繳納系爭稅款歷時十四餘年後，始訴請被上訴人給付分
擔稅額，有違常情一節，及陳柏霖尚於九十六年十月十五日出具
本票一紙向被上訴人丁○○借款五十萬元，而非催討系爭稅款分
擔額之情，可認甲○○○等三人之抗辯屬實。查上訴人主張地上
房屋係陳柏霖出資一千二百萬元所興建，雖提出王益雄之說明書
為證，惟被上訴人否認其真正，上訴人復未舉證其他以證明之；
參以證人鄭秀圳所證其自七十五年至八十二年間以系爭不動產經
營益通汽車修配廠，係承租土地，地上房屋為其自建等情，及證
人賴金雄證述益通汽車修配廠未租後，即換由雅苑海鮮餐廳（下
稱雅苑餐廳）承租一節，上訴人上開主張亦難採信。次查上訴人
及丁○○等四人各自稱陳郭鬆之殯葬費用為其被繼承人陳柏霖、
陳森田所支出，並分別舉證人張寶月、陳火焜、及其等出具之收
據、說明書為證，然依該二證人證言，僅云陳柏霖、陳森田二兄
弟請證人陳火焜築造墓地，由其妻張寶月前往收款，並簽立收據
為憑，其等不知殯葬費用實際出資者究係何人等情，是陳郭鬆之
喪葬費等，應非一造或其被繼承人所單獨支出，兩造之詞均不能
採。上訴人復未能證明陳郭鬆扶養費等均由陳柏霖支出，其主張
租金應先扣抵陳郭鬆之醫藥、殯葬費用等，即難採之。再查系爭
土地尚未分割，仍登記為兩造公同共有，有土地登記謄本可考，
陳柏霖於陳阿本死亡後，先將系爭土地出租予益通汽車修配廠，
嗣出租予羅香蘭等人經營餐廳，其所收取之租金，在遺產分割前
，為繼承人公同共有，繼承人間既有收取租金共同抵繳系爭稅款
之協議，上訴人自不得將租金據為己有。且各繼承人在分割遺產
前，不得主張遺產中之特定部分，由其個人承受，並主張抵銷之
。被上訴人雖辯以應得租金分配額抵繳系爭稅款，核其真意當非
抵銷，應係依協議，履行以租金繳納系爭稅額而已。末查證人鄭
秀圳證稱其於七十五年至八十二年間，向陳柏霖承租系爭房地，
初始月租金未及十萬元，嗣每年調漲一點，屆期時，已漲至每月
十萬元等語，是自七十五年八月一日起至八十二年十二月三十一
日止鄭秀圳租賃期間，每月租金以九萬元計算，陳柏霖共收取租
金八百零一萬元，可分配該租金權利人七人，每人可分配一百十
四萬四千二百八十五元。嗣系爭房地改由雅苑餐廳承租，訴外人
江百川經營該餐廳期間為八十八年九月十八日至九十年六月十二
日，依證人賴金雄所證雅苑餐廳之租金為每月十九萬元計算，陳
柏霖向江百川收取之租金共三百八十萬元，甲○○○等三人及陳
森田每人可受分配之租金計為六十萬一千六百六十六元。繼江百
川後承租者為羅香蘭，由陳柏霖與陳張麗娟共同出租，每月租金
為二十萬元，羅香蘭租用至九十二年六月三十日止，即未繼續承
租，其所繳月租金除九十二年六月僅繳交六萬元外，其餘每月均
依約繳交二十萬元，有台灣台中地方法院九十四年度重訴字第二
九三號民事判決可稽，上訴人謂羅香蘭承租期間，每月僅繳租金
十萬元，難認實在。是上開租賃期間共收取租金四百八十六萬元
，並依約沒收保證金六十萬元，則甲○○○等三人及陳森田就上
開租賃收入每人可受分配九十一萬元。綜上，陳柏霖因出租系爭
不動產收租，應分配與甲○○○等三人及陳森田之租金額，每人
各為二百六十五萬五千九百五十一元，該金額已足夠其等就系爭
稅款應分擔額二百十八萬二千二百七十一元。上訴人就其主張陳
柏霖已繳納房屋稅二十四萬餘元一節，並未舉證證明，縱然屬實
，亦足敷支付。況訴外人陳張麗娟已交付三百八十萬元予陳柏霖
以分擔支付遺產稅額，可見陳柏霖繳納之系爭稅款額僅九百二十
九萬三千六百二十九元，以六人分擔計，被上訴人各房所應負擔
之金額僅一百五十四萬八千九百三十八元，益見被上訴人可受分
配之租金已足夠償付系爭稅款之分擔額。從而，上訴人請求被上
訴人償還系爭稅款分擔額，為無理由，不應准許等詞，為其判斷
之基礎。
查證人賴金雄雖迭次到庭作證證明陳柏霖與甲○○○等三人有以
系爭不動產租金分配額抵扣系爭稅款分擔額之協議，然觀其九十
七年九月五日到庭係稱其於八十一年間在陳郭鬆家中聽陳郭鬆表
示甲○○○等三人之遺產稅分擔額由租金中扣除，陳柏霖在旁未
發言；後於同年十二月十九日則證謂陳柏霖當場有表示意見，同
意甲○○○等三人之遺產稅由其以收取之租金處理；嗣九十八年
十一月三日再陳述七十七年陳森鈴過世後，在陳森田住家門口，
陳柏霖表示租金均其收取，遺產稅當然由其處理等語（一審卷第
一宗一二五頁、二四九至二五○頁、原審卷一二四至一二五頁）
，似非一致，不無可議。佐以甲○○○於八十二年間尚對陳柏霖
、陳森田提起侵占租金之刑事告訴一節（一審卷第一宗一○○頁
不起訴處分書參照）、及丁○○所述未協議以租金抵稅，原來無
意向女兒收取遺產稅，後來女兒分到土地，才向女兒收遺產稅等
語（一審卷第二宗六七頁）、暨系爭土地迄九十二年十月九日始
辦理繼承登記之情（一審卷第一宗五九至六一頁），則證人賴金
雄之上揭證言似不可採據，始符論理及經驗法則。原審未察，逕
以賴金雄之證言認定陳柏霖與甲○○○等三人有以分配租金抵扣
稅款分擔額之協議，自有疏誤。其次，系爭土地雖屬兩造公同共
有之財產，然陳柏霖生前出租系爭土地係對於公同共有財產之管
理收益行為，所得租金收益尚非遺產。原審認租金為兩造共有之
遺產，在遺產分割前，為繼承人公同共有，不無違誤。上訴人主
張陳柏霖出資重建地上房屋，所提出之王義雄證明書固遭被上訴
人否認其真正，然觀諸益通修車廠及雅苑餐廳之照片（一審卷第
一宗六六頁），上訴人主張曾重建地上房屋，是否全然無據？非
無研酌之餘地。而甲○○○等三人就渠等未負擔陳郭鬆之醫療費
用及殯葬費用，似未爭執，亦陳明渠等應分擔額可由剩餘租金額
扣減（一審卷第二宗四三頁），原審未酌及此，率為上訴人主張
由租金優先扣抵之地上房屋修建費用、陳郭鬆之醫療費用及殯葬
費用、及紀月香等四人所為可抵銷支出殯葬費用之抗辯，均無法
證明之論斷，尤嫌疏率。再證人賴金雄證稱雅苑餐廳租金為每月
十九萬元，係轉述不知去向之洗碗員工所云之聽聞之詞（一審卷
第一宗一二三頁），原審逕採為認定江百川承租期間之月租金為
十九萬元之證據，亦有未合。陳柏霖與陳張麗娟共同出租系爭不
動產予羅香蘭，陳張麗娟收取其中三分之一租金，已據陳張麗娟
證述在卷（一審卷第二宗六二頁），倘其證言屬實，陳柏霖收取
之租金額是否仍得以全額計算？陳柏霖已交付系爭稅款為原判決
確認之事實，果爾，陳張麗娟交付陳柏霖三百八十萬元支付分擔
遺產稅額，是否應屬其與陳柏霖間系爭稅款分擔額計算之問題？
均非無疑。原審未察上情，竟認定羅香蘭繳付租金全額為陳柏霖
收取之租金額，並扣除三百八十萬元計為陳柏霖繳納之系爭稅款
額，並據以計算，為不利於上訴人之判決，洵非允當。另陳柏霖
出租系爭不動產，究係個人無權管理收益公同共有財產？抑或受
公同共有人全體（或部分）同意代表管理收益？上訴人主張系爭
不動產租金優先扣除房屋稅、地上房屋修建費用、陳郭鬆之醫療
費用及殯葬費用之法律依據為何？均攸關兩造就系爭不動產租金
所得主張權利之前提事實，原審未加認定，自無從就兩造相關抵
扣攻防為妥適之法律判斷，亦有未當。上訴論旨，指摘原判決不
當，聲明廢棄，非無理由。
據上論結，本件上訴為有理由。依民事訴訟法第四百七十七條第
一項、第四百七十八條第二項，判決如主文。
中    華    民    國  九十九  年    八    月  二十六  日
                      最高法院民事第七庭
                          審判長法官  劉  福  聲
                                法官  鄭  玉  山
                                法官  黃  義  豐
                                法官  劉  靜  嫻
                                法官  袁  靜  文
本件正本證明與原本無異
                                      書  記  官
中    華    民    國  九十九  年    九    月    八    日
                                                      K

司法院資訊處製作；財團法人民間司法改革基金會備份。
